臺灣高等法院刑事裁定
111年度聲再字第548號
聲  請  人
即受處分人  邱金星



上列聲請人即受處分人因違反毒品危害防制條例案件，對於本院
111年度毒抗字第925號，中華民國111年10月17日第二審確定裁
定（原審案號：臺灣新竹地方法院111年度毒聲字第445號），聲
請重新審理，本院裁定如下：
    主  文
重新審理之聲請駁回。
    理  由
一、聲請意旨略以：㈠聲請人即受處分人甲○○前於抗告時指出聲
    請人之母親年邁致使無法前來會客，因何於本院111年度毒
    抗字第925號裁定記載「且被告亦無爭執其入所後無家人前
    來訪視之事實，則本院自應尊重該評分項目及評估結果」云
    云。㈡依法務部民國110年3月26日法矯字第11006001760號函
    規定之評分評估週數時間，第一次為入所2週後，第二次為
    入所4至6週後，但聲請人之評估週數明顯不符。㈢聲請人自1
    11年3月23日起施用毒品至同年8月2日入勒戒處所執行觀察
    、勒戒，期間未超過1年，依上開評分標準所示，聲請人之
    評估分數應為5分，而非10分。綜上所述，聲請人之評估分
    數應有再減少之空間，並非總分60分而遭裁定強制戒治，且
    全國各勒戒處所評分標準皆不盡相同，已嚴重違反憲法所明
    定之公平原則及比例原則，對聲請人為強制戒治之處分，實
    屬違憲。因本院111年度毒抗字第925號駁回抗告之確定裁定
    適用法規顯有錯誤及發現確實之新證據，爰依毒品危害防制
    條例第20條（應係第20條之1之誤）規定，聲請重新審理云
    云。
二、按觀察、勒戒及強制戒治之裁定確定後，有下列情形之一，
    認為應不施以觀察、勒戒或強制戒治者，受觀察、勒戒或強
    制戒治處分之人，或其法定代理人、配偶，或檢察官得以書
    狀敘述理由，聲請原裁定確定法院重新審理：一、適用法規
    顯有錯誤，並足以影響裁定之結果者；二、原裁定所憑之證
    物已證明為偽造或變造者；三、原裁定所憑之證言、鑑定或
    通譯已證明其為虛偽者；四、參與原裁定之法官，或參與聲
    請之檢察官，因該案件犯職務上之罪，已經證明者；五、因
    發現確實之新證據足認受觀察、勒戒或強制戒治處分之人，
    應不施以觀察、勒戒或強制戒治者；六、受觀察、勒戒或強
    制戒治處分之人，已證明其係被誣告者。聲請重新審理，應
    於裁定確定後30日內提起。但聲請之事由，知悉在後者，自
    知悉之日起算。法院認為無重新審理之理由，或程序不合法
    者，應以裁定駁回之。毒品危害防制條例第20條之1第1項、
    第2項、第4項前段定有明文。查本院111年度毒抗字第925號
    裁定（下稱原確定裁定）於111年10月25日送達於聲請人所
    在地即法務部○○○○○○○○，由聲請人收受，有本院111年度毒
    抗字第925號案件基本資料查詢結果在卷可考，聲請人於收
    受原確定裁定後30日內之111年10月28日，經由監所長官向
    本院聲請重新審理（詳刑事聲請狀上之法務部○○○○○○○○收受
    收容人訴狀章），係於法定不變期間內提起，於法核無不合
    ，而聲請人刑事聲請狀之主旨雖記載「為聲請回復原狀並重
    新審理」，惟本件聲請人既未遲誤聲請重新審理之期間，自
    無聲請回復原狀之問題，此先予敘明。
三、經查：
　㈠聲請人前因施用第一、二級毒品案件，經臺灣新竹地方法院
    以111年度毒聲字第226號裁定令入勒戒處所執行觀察、勒戒
    ，嗣經法務部○○○○○○○○附設勒戒處所醫療人員依評估標準評
    分結果，認：⑴前科紀錄與行為表現部分合計28分【毒品犯
    罪相關司法紀錄「11筆」（5分/筆，上限10分）得分10分、
    首次毒品犯罪年齡為「20歲以下」（10分）得分10分、其他
    犯罪相關紀錄「3筆」（2分/筆，上限10分）得分6分、入所
    時尿液毒品檢驗「無藥物反應」（0分），上開4項靜態因子
    合計26分；所內行為表現：持續於所內抽菸（2分），此項
    動態因子得分2分】；⑵臨床評估部分合計27分【物質使用行
    為項目：多重毒品濫用「有」，得分10分；合法物質濫用「
    有」（種類：菸），得分2分；上開物質使用方式：「無注
    射使用」（0分）；使用年數「超過一年」，得分10分，上
    開4項靜態因子合計22分；精神疾病共病（含反社會人格）
    ：「無」（0分）；臨床綜合評估（含病識感、動機、態度
    、就醫意願）為「偏重」（5分），上開動態因子，得分5分
    ）】；⑶社會穩定度部分合計5分【工作：「全職工作：鐵工
    」（0分）、家庭：「家人藥物濫用：無（0分），靜態因子
    得分0分；「入所後有家人訪視：無（5分）」、「出所後是
    否與家人同住：是（0分）」，動態因子得分5分】。以上⑴
    至⑶總分為60分（靜態因子48分，動態因子12分），經綜合
    判斷為「有繼續施用毒品傾向」等情，而由臺灣新竹地方法
    院以111年度毒聲字第445號裁定令入戒治處所強制戒治（下
    稱原裁定），聲請人不服，提起抗告後，經本院於111年10
    月17日以原確定裁定（111年度毒抗字第925號）駁回抗告確
    定。原確定裁定並已說明：聲請人因於111年3月23日上午6
    時許，在新竹縣關西鎮之住所內，施用第一級毒品海洛因、
    第二級毒品甲基安非他命各1次，前經檢察官聲請原審法院
    裁定觀察、勒戒，原審法院審酌卷內事證，認被告確有上開
    施用第一、二級毒品之犯行，且其於前次強制戒治執行完畢
    釋放後，3年後再為上開犯行，爰依毒品危害防制條例第20
    條第1項、第3項規定，以111年度毒聲字第226號裁定送勒戒
    處所觀察、勒戒；嗣經法務部○○○○○○○○附設勒戒處所施以觀
    察、勒戒評估結果，「前科紀錄與行為表現」、「臨床評估
    」、「社會穩定度」評分各為28分、27分、5分，其中「靜
    態因子」、「動態因子」評分各為48分、12分，總分為60分
    ，而綜合判斷為「有繼續施用毒品傾向」，有法務部○○○○○○
    ○○111年9月5日苗所衛字第11100024670號函暨所附有無繼續
    施用毒品傾向證明書、評估標準紀錄表在卷可稽，原審法院
    認該綜合判斷之結果係由具相關專業知識經驗人士，依其本
    職學識，為上述各項評估所為之判斷，與前揭評分說明手冊
    之內容並無不合，所為之綜合評分係依聲請人在執行觀察、
    勒戒期間之個案臨床實務及具體事證，據以判定聲請人「有
    繼續施用毒品傾向」，由形式上觀察，並無擅斷或濫權等明
    顯不當之情事，且勒戒處所之組織、人員之資格及執行觀察
    、勒戒相關程序，暨判斷施用毒品者有無繼續施用毒品傾向
    ，均有相關法令嚴格規範，非可恣意而為，自得資為判斷聲
    請人有無繼續施用毒品傾向之證明，爰依毒品條例第20條第
    3項、第2項後段規定准許檢察官之聲請，裁定令被告入戒治
    處所強制戒治，其期間為6個月以上，至無繼續強制戒治之
    必要為止，但最長不得逾1年等情，業經本院查閱本案卷宗
    無誤，核原裁定認事、用法並無不合。前開有無繼續施用毒
    品傾向評估標準各大項及細項之得分標準，係由法務部邀集
    衛生福利部及專家學者、相關機關研商所得，並製有「有無
    繼續施用毒品傾向評估標準評分說明手冊」予以詳細規定，
    供專業醫師為客觀且一致之評估，已可避免摻雜個人好惡或
    流於恣意擅斷之情形；此等評估乃細分為「前科紀錄與行為
    表現」、「臨床評估」、「社會穩定度」及「靜態因子」、
    「動態因子」等具體項目而以評分方式為之，應可免於抽象
    、主觀之弊，並得通過科學檢驗之要求，尚難謂該認定標準
    有何違誤之處，且依卷內事證，亦難認本件醫師所為之評估
    程序有何不當情事等旨，有原確定裁定在卷可稽，並經本院
    調取該案卷證核閱屬實。法務部○○○○○○○○附設勒戒處所既係
    依據上開評估標準製作「有無繼續施用毒品傾向證明書」、
    「有無繼續施用毒品傾向評估標準紀錄表」，評估聲請人有
    繼續施用毒品之傾向，自屬合法，原確定裁定憑以認定聲請
    人有繼續施用毒品之傾向，難認有前揭毒品危害防制條例第
    20條之1第1項第1款所定適用法規顯有錯誤之情形。
　㈡關於前揭有無繼續施用毒品傾向評估標準中「社會穩定度」
    評估項目之「入所後家人是否訪視」之動態因子，其目的係
    藉此判斷受觀察勒戒人之家庭支持度、監督、凝聚力等家庭
    功能是否能正常發揮，於生活及心理層面協助受觀察勒戒人
    ，強化其戒除毒品之決心，達到戒除毒品之目標，自有其客
    觀性。聲請人於觀察、勒戒期間未有家人探視乃客觀之事實
    ，不論其原因為何，究係家人不願意或不能訪視，均彰顯聲
    請人在勒戒處所戒毒過程中，欠缺家人訪視並予親情關懷及
    支持，其家庭監督功能恐難正常發揮，上開評估標準將聲請
    人「入所後家人是否訪視」列入評估計分，且因聲請人入所
    後無家人訪視，故評估標準紀錄表記載「動態因子」5分，
    並無不當或有違誤之處，即使聲請人之家人僅有其母一人，
    且其母係因年邁而無法自行前去訪視，亦不影響此項「入所
    後家人是否訪視」之評分結果。
　㈢上開法務部「有無繼續施用毒品傾向評估標準評分說明手冊
    」係記載：「受觀察勒戒人入所後，經過2週時間的觀察、
    勒戒，由處所及醫療人員依據其各項紀錄、資料及觀察勒戒
    期間之行為表現，加以評分。在勒戒人入所4-6週後，可再
    做一次評估以做必要之評分修正」等旨，有本院卷附「有無
    繼續施用毒品傾向評估標準評分說明手冊」可憑，而查聲請
    人係於111年8月2日入法務部○○○○○○○○附設勒戒處所執行觀
    察、勒戒，並於聲請人入所2週後之111年8月18日進行評分
    ，復於聲請人入所4週後之111年9月1日由所內醫師最終評估
    而出具「有無繼續施用毒品傾向證明書」，有法務部○○○○○○
    ○○111年9月5日苗所衛字第11100024670號函檢送之法務部○○
    ○○○○○○附設勒戒處所附設勒戒處所有無繼續施用毒品傾向證
    明書及有無繼續施用毒品傾向評估標準紀錄表在卷可稽，難
    認聲請人接受評估之週數不足。
　㈣關於上開「臨床評估」之靜態因子分數之評估中，「物質使
    用行為」之「使用年數」，係以該次勒戒之毒品為準，使用
    時間之計算為個案在使用藥物狀態期間之總和，所代表意義
    為個案使用該物質之時間長短，總分上限為10分，超過1年
    者為10分，超過1個月至未滿1年者為5分，少於1個月為0分
    ，此有上開「有無繼續施用毒品傾向評估標準評分說明手冊
    」在卷可憑。而聲請人本次經裁定觀察、勒戒所施用第一、
    二級毒品之犯罪時間雖係「111年3月23日」，惟聲請人前於
    89年間即因施用毒品案件，經臺灣新竹地方法院89年度毒聲
    字第256號裁定送觀察、勒戒，嗣於93年間因施用第一級毒
    品案件，經同法院93年度竹北簡字第275號判刑確定，又於9
    4年間因施用第一、二級毒品案件，經同法院94年度訴字第6
    04號判刑確定，再於96年間因施用第一級毒品案件，經同法
    院96年度訴字第182號判刑確定，復於96年間因施用第一、
    二級毒品案件，經同法院96年度訴字第520號判刑確定，另
    於102年間因施用第一、二級毒品案件，經臺灣桃園地方法
    院102年度審訴字第827號判刑確定，其後數年亦有多次因施
    用第一、二級毒品經判刑及入監執行之紀錄，有本院被告前
    案紀錄表在卷可稽，足見聲請人使用第一、二級毒品狀態之
    總期間，已超過1年，聲請人稱其施用毒品年數未超過1年云
    云，顯與事實不符，是上開評估紀錄表之「臨床評估」之「
    靜態因子」之「使用年數」，記載得分「10分」，並無違誤
    ，聲請人認其此部分之得分應為「5分」云云，並非可採。
　㈤又法務部於110年3月26日修正頒布「有無繼續施用毒品傾向
    評估標準紀錄表」、「有無繼續施用毒品傾向評估標準評分
    說明手冊」後，關於受觀察勒戒人入勒戒處所後有無繼續施
    用毒品傾向之評估，均有上開評估標準紀錄表及評分說明手
    冊作為判斷依據，並無聲請人所指「全國各勒戒處所評分標
    準皆不相同」之情形，且聲請人亦未提出具體事證或理由佐
    證其所指之依據，是聲請人此部分指摘，亦無理由。　
四、綜上所述，聲請意旨所稱得聲請重新審理之事由，核與毒品
    危害防制條例第20條之1第1項各款要件無一相符，且聲請人
    亦未指出其所稱之新證據為何或提出供本院審核，從而聲請
    人聲請重新審理，為無理由，應予駁回。至聲請人雖請求到
    庭陳述意見，惟毒品危害防制條例第20條之1並未規定應通
    知聲請重新審理之聲請人到場，且本件聲請重新審理亦顯無
    理由，本院自無通知聲請人到庭陳述意見之必要，併此敘明
    。
據上論斷，應依毒品危害防制條例第20條之1第4項前段，裁定如
主文。
中　　華　　民　　國　　111 　年　　11　　月　　24　　日
                  刑事第十五庭  審判長法  官  陳芃宇
                                      法  官  陳俞伶
                                      法  官　曹馨方
以上正本證明與原本無異。
不得抗告。
                                      書記官　游秀珠   
中　　華　　民　　國　　111 　年　　11　　月　　24　　日